【裁判字號】    99,簡上,22
【裁判日期】    990618
【裁判案由】    詐欺
【裁判全文】
臺灣屏東地方法院刑事判決      99年度簡上字第22號
上  訴  人  乙○○
即  被  告
上列上訴人因詐欺案件，不服本院98年度簡字第846 號中華民國
98年5 月26日刑事簡易判決（97年度偵字第8313號），提起上訴
，本院判決如下：
    主  文
原判決撤銷。
乙○○幫助犯詐欺取財罪，處拘役伍拾日，如易科罰金以新臺幣
壹仟元折算壹日。緩刑貳年。
    事  實
一、乙○○係現役軍人，在宜蘭縣海軍蘇澳營區服役。其明知一
    般社會常見之詐騙集團詐財案件中，詐騙集團為掩飾自己之
    犯罪行跡，渠等向第三人收購人頭帳戶時，亦避免使用自己
    名義申辦之電話，而使用他人提供之人頭電話，故提供電話
    供陌生人使用，常與財產犯罪密切相關，可能被犯罪集團所
    利用，竟基於幫助他人實施詐欺取財犯罪之不確定故意，於
    民國96年6 月10日前某時，將其身分證交予丙○○（已滿18
    歲），嗣由丙○○於96年6 月10日前往宜蘭縣蘇澳鎮○○路
    29號全虹通信廣場，申辦遠傳電信門號0000000000號，並於
    不詳時間、地點，將該門號提供予不詳之成年詐騙集團成員
    ，詐騙集團成員乃在96年6 月間在報紙刊登虛偽之「正龍科
    技誠徵文件收發人員」廣告，並提供上揭乙○○名義申辦之
    門號以供聯絡。嗣有廖翊（另由臺灣基隆地方法院檢察署
    檢察官聲請簡易判決處刑）於97年6 月26日17時許，在報紙
    看見上揭廣告，撥打上揭乙○○名義申辦之門號與詐騙集團
    聯繫，受詐騙集團成員指示，基於幫助詐欺之未必故意，提
    供其申辦玉山商業銀行基隆分行帳號000-0000 000000000號
    帳戶（下稱甲帳戶）及其不知情之男友林聖賢向臺灣銀行基
    隆分行所申設之帳戶，帳號為004 ─00000000 0000 號（下
    稱乙帳戶）之存摺、提款卡及密碼，交付予姓名、年籍不詳
    之成年詐欺集團成員使用。嗣該詐騙集團成員分別於97年
    6 月26日晚上9 時28分許，撥打電話與謝懷德佯稱：網路購
    書時，因託運公司簽單出錯，欲退款，需要到自動櫃員機操
    作云云。謝懷德不疑有他，遂前往桃園縣新屋鄉之郵局自動
    櫃員機，並依詐騙集團成員之指示操作，卻因此匯款新臺幣
    （下同）29,983元至上揭甲帳戶中；97年6 月28日下午4
    時許，撥打電話與劉怡君佯稱：之前在網路購物，因轉帳交
    易時發生錯誤，變成分期付款，若要取消，就需依照指示重
    新操作云云。劉怡君不覺有異遂依指示操作，卻因而匯款
    29,983元至上揭乙帳戶中；97年6 月28日下午5 時10分許
    ，撥打電話與高沛琳佯稱：之前在雅虎奇摩購物，因轉帳交
    易時發生錯誤，變成分期付款，若要取消，就需依照指示重
    新操作云云。高沛琳不覺有異遂依指示操作，卻因而匯款
    29,983元至上揭乙帳戶中。嗣因謝懷德、劉怡君、高沛琳發
    覺有異而報警循線查悉上情。
二、案經基隆市警察局第二分局報請臺灣基隆地方法院檢察署呈
    請臺灣高等法院檢察署令轉台灣屏東地方法院檢察署檢察官
    偵查後聲請簡易判決處刑及併辦。
    理  由
壹、程序部分：
一、按「非因過失，遲誤上訴期間者，於其原因消滅後五日內，
    得聲請回復原狀」、「對於在軍隊或軍艦服役之軍人為送達
    者，應囑託該管軍事機關或長官為之」，刑事訴訟法第67
    條第1 項及同法第62條準用民事訴訟法第129 條分別定有明
    文，故上開條文既規定應以長官為囑託送達人，即應以該長
    官將文書送達予應受送達人時發生送達效力。
二、再刑事訴訟法第66條第1 項所謂應扣除在途期間，係指同法
    所規定訴訟關係人應為一定訴訟行為之期間而言，惟不變期
    間（如上訴、抗告期間）與通常法定期間（如聲請回復原狀
    之期間、證人及鑑定請求日費或旅費之期間）始足當之，故
    聲請回復原狀亦有前開條文之適用，最高法院著有43年台上
    字第850號判例可參。
三、經查：原審判決時，被告係擔任海軍168 艦隊海陽軍艦帆纜
    中士，原審判決係於98年10月23日囑託送達予該艦艦長甲○
    ○，於同日由該艦保防官協同輔導長陳周文中校交付判決正
    本予被告之事實，有上開判決之送達證書、海陽軍艦艦長甲
    ○○出具之證明書可憑，故被告上訴期間於加計在途期間後
    ，應自98年10月24日至同年11月9 日（最末日11月8 日為星
    期日，故延至翌日為最末日），然被告於98年10月12日至11
    月9 日間，均在執行基地訓練任務，該期間被告之直屬長官
    即輔導長陳周文曾公開向被告等官兵宣示不得請假，故被告
    無法請假外出為上訴行為，此經被告一再主張，並有該艦艦
    長甲○○所出具之證明單可憑，且經證人即該艦輔導長陳周
    文中校當庭結證明確，故被告之遲誤上訴期間，顯係為執行
    軍事演練任務，而非可歸責於被告。
四、另聲請回復原狀期間，應自原因消滅後五日內為之，本件被
    告之原因消滅日期為98年11月9 日，經加計在途期間後，其
    得聲請回復原狀期間即為98年11月10日至20日，而被告係於
    98年11月17日具狀向原審聲請回復原狀，有本院收文章可憑
    ，故被告之聲請回復原狀，尚未逾法定期間，原審准予其聲
    請回復原狀，於法並無不合，其上訴即屬合法，先予說明。
貳、實體方面
一、上揭犯罪事實，業據被告於本院審理中坦承不諱，而同案之
    另名幫助犯廖翊亦於警詢及偵查中分別供承係撥打被告名
    義所申辦之上開行動電話號碼與該詐騙集團聯絡，並進而交
    付上開其自己及男友林聖賢申請之帳戶存摺、提款卡等物等
    情，有廖翊之警詢及偵查筆錄可憑；核與證人即被害人高
    懷德、劉怡君、高沛琳於警詢中證述遭到詐騙後，將上述款
    項各匯入廖翊及林聖賢之帳戶等情節相符，並有上開行動
    電話之申請資料、廖翊與林聖賢之開戶資料、資金往來紀
    錄及被害人等3 人之匯款單據等在卷可憑。是認被告之自白
    與事實相合，堪以採信。從而本件罪證明確，被告犯行洵可
    認定，應依法論科。
二、被告將身分證交給丙○○以申辦行動電話門號，其雖得以知
    悉該門號可能作為他人犯罪之用，然被告和上開詐騙集團成
    員間並無直接詐欺取財之犯意聯絡，或參與詐欺取財等構成
    要件行為之分擔，其提供身分證以申辦行動電話門號，自屬
    詐欺取財構成要件以外之助力。核被告所為，係犯刑法第30
    條第1 項前段、第339 條第1 項之幫助詐欺取財罪。被告基
    於幫助之犯意，以一提供身分證行為，幫助上開詐騙集團多
    次遂行詐欺取得數被害人之財物，為想像競合犯，應依刑法
    第55條從一重處斷。被告係幫助犯，爰依刑法第30條第2 項
    減輕刑度。末按幫助犯為從犯，乃從屬於正犯而成立，刑法
    上既無「共同幫助」之情，當亦無「幫助共同」可言，是被
    告幫助之對象，雖係有犯意聯絡與行為分擔而實施詐欺犯行
    之上開詐騙集團各成員，惟仍無庸諭知為「幫助共同」，特
    此敘明（司法院70年10月28日(70)廳刑一字第1104號之刑事
     法 律問題研究意見亦同此認定）。至聲請簡易判決處刑意
    旨雖未敘及被告幫助上開詐騙集團詐欺被害人劉怡君、高沛
    琳部分，然此部分犯罪事實與聲請簡易判決處刑繫屬本院審
    理部分，既有想像競合犯之裁判上一罪關係，自為聲請簡易
    判決處刑效力所及，且經檢察官當庭請求併辦，本院自得予
    以審判，附此敘明。
三、原審以被告涉犯事實罪證明確，予以論罪科刑，固非無見。
    惟查：( 一) 被告之行為，除幫助上開詐騙集團詐欺被害人
    謝懷德外，尚有被害人劉怡君、高沛琳同遭詐騙，原審未及
    審酌此二部分，自有未當；（二）被告於本院審理時表示深
    具悔意，坦承犯行不諱，復已依被害人等三人之請求賠償被
    害人，以彌補部分損害等情，有被害人表示和解意願之警詢
    筆錄、被告匯款賠償記錄、本院電詢各被害人收執賠償金情
    形之公務電話紀錄等件可查，足見被告犯後態度業與原審判
    決時有所不同，是原審就此未及審酌，亦有未洽，從而被告
    上訴意旨稱其深自反省，犯後已有悔意，請求從輕量刑等語
    ，即非無據。綜合上述，原審既有前揭未及審酌事由，判決
    自無可維持，應由本院將原判決撤銷改判。
四、爰審酌近來詐騙犯罪猖獗，不法份子屢利用人頭帳戶、行動
    電話浮濫之漏洞，再以該行動電話作犯罪之用，不僅造成檢
    警追緝之困難，更導致被害人求償無門，對公權力信心喪失
    殆盡，司法正義無法及時伸張，甚至造成社會已無人際互信
    ，嚴重阻礙正當工商發展及政府政務推動，是被告施助予上
    開詐騙集團，率然提供身分證供他人申辦行動電話，致詐騙
    集團作為犯罪工具，使檢警無法進而查獲犯罪之正犯，影響
    層面顯然不低；惟念及被告並無前科，素行良好，有前案紀
    錄表、刑案資料查註紀錄表各1 份可考，暨其尚能坦承罪行
    ，並依被害人等之請求賠償被害人部分損害，足示改過之念
    等一切情狀，量處如主文所示之刑，併諭知易科罰金之折算
    標準，以資懲儆。
五、被告未曾受刑之宣告，有上開前案紀錄為憑，其經本件刑事
    偵審程序，業已深知所犯罪行之可責性，並賠償被害人部分
    損害，堪信被告歷此教訓，無再犯之虞，暨公訴人亦當庭表
    示同意給予被告緩刑自新之機會，本院認基於國家社會之資
    源有效配置及被告個人未來生活規劃等考量，非無暫緩執行
    刑罰餘地，是被告所受宣告之刑，以暫不執行為適當，併予
    宣告緩刑2 年（檢察官當庭亦表同意），以勵自新。
據上論斷，應依刑事訴訟法第455 條之1 第1 項、第3 項、第36
9 條第1 項前段、第364 條、第299 條第1 項前段，刑法第30條
、第339 條第1 項、第55條、第41條第1 項前段、第74條第1項
第1 款，刑法施行法第1 條之1 第1 項、第2 項前段，判決如主
文。
本案經檢察官曾士哲到庭執行職務
中    華    民    國    99    年    6    月    18    日
          刑事第四庭  審判長  法  官     莊鎮遠
                              法  官     江振源
                              法  官     李謀榮
以上正本證明與原本無異。
不得上訴。
中    華    民    國    99    年    6    月    18    日
                              書記官     林鴻仁
附錄論罪法條：
中華民國刑法第339條
（普通詐欺罪）
意圖為自己或第三人不法之所有，以詐術使人將本人或第三人之
物交付者，處 5 年以下有期徒刑、拘役或科或併科 1 千元以下
罰金。
以前項方法得財產上不法之利益或使第三人得之者，亦同。
前二項之未遂犯罰之。

司法院資訊處製作；財團法人民間司法改革基金會備份。
